臺灣高等法院民事判決　　　　　　　 95年度上更(二)字第51號
上　訴　人　乙○○
訴訟代理人　黃觀榮律師
被　上訴人　甲　○
訴訟代理人　陳正旻律師
上列當事人間返還代墊款事件，上訴人對於中華民國89年6月16
日臺灣板橋地方法院88年度訴字第2252號第一審判決提起上訴，
經最高法院第二次發回更審，本院於96年3月13日言詞辯論終結
，判決如下：
    主      文
原判決關於駁回上訴人後開第二項之訴部分及該部分假執行之聲
請，暨訴訟費用（除確定部分外）之裁判廢棄。
被上訴人應給付上訴人新台幣壹佰陸拾伍萬肆仟佰肆拾柒元，
及自民國八十八年十二月十四日起至清償日止，按年息百分之五
計算之利息。
第一、二審 (除確定部分外) 及發回前第三審訴訟費用由被上訴
人負擔。
本判決命被上訴人給付部分，於上訴人以新台幣伍拾伍萬元或等
值之銀行可轉讓定期存款單預供擔保後得假執行，但被上訴人如
於假執行程序實施前以新台幣壹佰陸拾伍萬肆仟佰肆拾柒元預
供擔保，得免為假執行。
    事實及理由
一、上訴人起訴主張：伊與訴外人許雅國、許豐彥、許明琮、許
    茂 (下稱許雅國等4人)、許志朗、許明棋、許再興、許慶隆
    及藍許蘭（下稱許志朗等5人，合稱許雅國等9人）均委託被
    上訴人辦理共有坐落臺北縣樹林鎮○○○段上石頭溪小段40
    之1、40之3地號土地 (下稱系爭土地) 過戶手續，惟被上訴
    人以便於一併辦理過戶為由，央請伊先代墊許雅國等9 人應
    繳納之土地增值稅新臺幣（下同）2,214,693元 ，再由被上
    訴人向許雅國等9人收取返還予伊。詎伊墊付及許雅國等9人
    將同額款項匯入被上訴人帳戶後，被上訴人竟不依約返還伊
    所墊付之款項2,214,693 元等情，爰依兩造間代墊契約及不
    當得利之法律關係，求為命上訴人給付2,214,693 元及自起
    訴狀繕本送達翌日起算法定遲延利息之判決。
    被上訴人則以：兩造並無應由伊向許志朗等5 人收取系爭土
    地增值稅款後返還上訴人墊款之約定。又伊取得許志朗等5
    人部分匯入款項後，即報告上訴人，經上訴人表示將該部分
    金額 (即1,654,347元)充為應付伊之委任報酬。上訴人本應
    給付伊及訴外人呂麗珍、律師吳武川委任報酬11,060,000元
    ，惟僅支付600餘萬元，且該600餘萬元委任報酬，除上訴人
    陸續給付伊之2,000,000元及吳武川律師之2,770,000元共4,
    770,000外，其餘即係上訴人同意抵付委任報酬之墊款1,654
    ,347 元 ，是上訴人請求所墊付之系爭代墊款，業已抵付委
    任報酬。且其他委任之地主因上訴人未依約履行將每坪16,0
    00元之酬金給付伊，呂麗珍及律師，已讓與渠等對上訴人之
    返還請求權予伊、呂麗珍及律師，每人三分之一，伊亦得主
    張抵銷等語，資為抗辯。
二、原審對於上訴人之請求，判決上訴人全部敗訴，並駁回其假
    執行之聲請，上訴人僅就其中代墊許志朗等5人之1,654,347
    元本息部分上訴 (至關於上訴人超過上開本息部分之請求，
    未據上訴人聲明不服，已告確定)，聲明 ：(一)原判決關於駁
    回上訴人後開第二項之訴部分廢棄。(二)被上訴人應給付上訴
    人1,654,347 元，及自起訴狀繕本送達翌日起至清償日止，
    按年息5%計算之利息。
    被上訴人則聲明：上訴駁回。
三、查上訴人主張伊與許雅國等9 人委託被上訴人辦理系爭土地
    過戶手續，伊經被上訴人請求而先代墊許雅國等9 人應繳納
    之土地增值稅2,214,693元，約定於許雅國等9人將代墊款項
    匯入被上訴人帳戶後，被上訴人應將款項返還，其中許志朗
    等5人應納增值稅款1,654,347元已匯入被上訴人之帳戶等情
    ，業據提出繳款書18紙、交易明細表1份為證 ( 見原審卷第
    12至18頁) 。被上訴人對於上訴人代墊前開款項及其中許志
    朗等5人應納款項已匯入伊帳戶一節 ，並不爭執，自堪信為
    真實。惟被上訴人辯稱 ：兩造並無應由伊向許志朗等5人收
    取後返還上訴人之約定 ，且伊取得許志朗等5人部分匯入款
    項後，即報告上訴人，經上訴人表示將該部分金額 (即1,65
    4,347元)充為應付伊等之委任報酬，正確數額再做結算，該
    部分經抵銷，即無返還必要等語，然為上訴人所否認，是以
    本件兩造之爭點在於：(一)兩造有無應由被上訴人向許志朗等
    5 人收取該土地增值稅款後返還上訴人墊款之約定？(二)被上
    訴人所取得許志朗等5人之匯入土地增值稅款 ，是否經上訴
    人同意充作系爭委任報酬？(三)本件委任契約約定委任報酬金
    額究以全體委任人之所有權應有部分面積計算，或僅係以訴
    訟排除無權占有之面積為準？(四)被上訴人得否以其應得之報
    酬與上訴人請求返還之代墊款抵銷？茲分述之。
四、被上訴人既不否認與上訴人就許志朗等5 人土地增值稅款由
    上訴人代墊，俟被上訴人向許志朗等5 人索回稅款後再返還
    之合意，則依約被上訴人既已收領許志朗等5人1,654,347元
    之增值稅款，自應將該款返還上訴人等情。至被上訴人主張
    有利於己之事實，即上訴人已同意將該1,654,347元代墊款
    抵付委任報酬之事實，依據民事訴訟法第277條規定 ，被上
    訴人對此有利於己之事實負有舉證責任，在被上訴人未證明
    其主張屬實之前，應受不利之認定，即依法仍應負給付義務
    。
五、上訴人否認於86年3 月15日被上訴人有向上訴人告知已收領
    許志朗等5人增值稅1,654,347元，及上訴人同意以該代墊款
    充抵被上訴人之酬金等情，而被上訴人迄未舉證以實其說，
    其抗辯上訴人同意以該款抵酬金云云，自難遽信。且依據常
    理判斷，當日如上訴人已知許志朗等5 人已匯款予被上訴人
    ，上訴人應無代繳之必要，至被上訴人要求酬金固可另行請
    求，並無以非整之增值稅款充抵酬金之必要，參以之前關於
    酬金之給付上訴人均另開支票支付或直接匯款，況兩造於成
    立代墊合約之時亦未有將代墊款抵付報酬之合意，是被上訴
    人之主張顯然有違常理。又被上訴人之訴訟代理人時自認「
    他們（指上訴人）當天匯款給我們（指被上訴人），我們有
    通知他們，他們下午還去繳，可見那筆錢是給我們的酬金」
    ，（見本院89年度上字第854號卷(一)第143頁）足見上訴人並
    未明示充抵酬金，僅被上訴人單方面如此認定而已。
六、被上訴人雖辯稱：關於系爭委任報酬之支付非單純涉及排除
    侵害，尚包含土地整合開發，故計算標準應按土地登記面積
    ，以每坪16,000元計算酬勞 (由被上訴人等3人平分)。即上
    訴應給付被上訴人等3人之酬金應為17,328,800(1083.05×1
    6,000=17,328,800) 而包含本件墊款上訴人僅支付部分報酬
    600餘萬元，可證前開墊款業經上訴人同意部分免除 ，部分
    抵充報酬云云。惟依兩造之委任契約書前言記載「茲委任受
    任人正大法律事務所、榮信聯合代書事務所、呂麗珍等辦理
    有關如附表土地上為人無權占用排除案件」及第7條第1項約
    定：「委任人同意本委託事件勝訴確定或達成和解，占有人
    同意遷讓時，須按每坪16,000元給付受任人以為酬金」等語
    ，此為兩造所不爭執。依此約定，被上訴人依該委任書所受
    之委任事務，乃為以訴訟排除侵害，並無一語涉及土地之整
    合開發，被上訴人亦始終未能舉證證明上開委任契約書所委
    任之事項包括土地之整合開發，上訴人主張本件委任報酬之
    計算標準以訴訟或和解排除第3人占有土地之面積 ，應屬可
    信。
七、本件委任契約約定之委任報酬係以全體委任人之所有權應有
    部分面積計算，業如前述，而上訴人主張委任契約中雖載有
    被上訴人等人之報酬為每坪16,000元，但被上訴人於原審已
    主張每坪10,000元計算，另6,000元係要退佣予詹炳昆 、林
    明居、林茂雄及上訴人，是被上訴人再以每坪16,000元計算
    報酬，並主張抵銷，除報酬請求權已罹時效外，其請求以16
    ,000 元計算 ，應屬無據云云。惟查：依兩造不爭之委任契
    約書所載，上訴人等委任人應給付被上訴人等人之報酬為每
    坪16,000元，雖其中6,000元係由被上訴人與上訴人 、詹炳
    昆、林明居及林茂雄約定，由被上訴人等人退回供上訴人、
    詹炳昆、林明居及林茂雄4 人平分，詹炳昆據此約定曾請求
    上訴人履行契約，然該事件經法院認定詹炳坤等4 人應向受
    任之被上訴人、呂麗珍、吳武川請求，不得逕向上訴人請求
    ，而駁回詹炳昆之請求，該事件並已判決確定，有另案詹炳
    昆請求上訴人履行契約事件之原法院87年度訴字第2048號判
    決書可稽（見原審卷第213頁），則該6,000元仍應計算於被
    上訴人等3人之報酬內 ，俟被上訴人等受任者自上訴人處收
    取後再退佣予上訴人、詹炳昆、林明居及林茂雄等4人 ，被
    上訴人嗣亦依前揭判決主張詹炳昆等人應向其主張權利。故
    本件仍應以16,000元計算報酬，是上訴人主張被上訴人應取
    得之報酬應按10,000元計算，尚無可採。被上訴人之委任報
    酬自應以委任人依系爭委託契約第7條第第1項之約定，就勝
    訴確定或達成和解，占有人同意遷讓時按每坪16,000元計算
    。
八、查依系爭委任契約所載，上訴人委任被上訴人排除侵害之土
    地，乃系爭37－3號及40－1號土地（原審卷第68頁），惟系
    爭37－3地號土地自始未有無權占有情事 ，此地號土地經原
    法院83年度重訴字第239號和解筆錄（外放被上訴人95年5月
    24日所提答辯狀所附證14號）所取回之土地雖有24.501平方
    公尺約7.41坪，仍不在計算委任報酬金之內；系爭38地號土
    地，雖因訴外人董萬得無權占有。亦經原法院83年訴字第90
    2號判決（同上答辯狀所附證15號） 及協議（同上答辯狀所
    附證16）取回土地132平方公尺約39.93坪，非屬兩造約定處
    理及支付報酬金範圍，此部分亦不應計算委任報酬金，至系
    爭40－1地號土地被第3人無權占有，迭經本院於85年4月9日
    84年度訴字第1660號判決、最高法院於86年1月9日以86年度
    台上字第13號判決（原審卷第76頁至第109頁） 取回之土地
    計664平方公尺約200.86坪 ，依系爭委任契約第7條第1項之
    約定，上訴人應付每坪16,000元予被上訴人共3,213,760(20
    0. 86×16,000=3,213,760)，姑不論上訴人就上開收回之土
    地應有部分若干，縱此部分報酬金均應由上訴人支付，因上
    訴人已支付4,770,000元 ，足以抵付上開委任報酬金，則上
    訴人另行代墊之土地增值稅款1,654,347元 ，被上訴人對上
    訴人既已無其他委任報酬請求權存在，又未經上訴人同意，
    被上訴人就此被代墊人返還款項即應負返予上訴人之責，被
    上訴人執此與委任報酬金而為抵銷之抗辯，洵非有理，不應
    准許。
九、綜上所述，上訴人本於不當得利之法律關係，請求被上訴人
    給付上訴人1,654,347元 ，及自起訴狀繕本送達翌日即88年
    12月14日起，至清償日止，按年息百分五計算之利息，為有
    理由，應予准許。又上訴人勝訴部分，兩造分別陳明願供擔
    保為准、免假執行之宣告，經核於法並無不合，爰分別酌定
    相當擔保金額准許之。原審為上訴人敗訴之判決，並駁回其
    假執行之聲請，尚有未洽，上訴意旨求予廢棄改判，為有理
    由，爰由本院予以廢棄改判如主文第2項所示 ，並依聲請為
    附條件之准、免假執行之宣告。
十、本件事證已臻明確，兩造其餘之攻擊防禦方法及所提之證據
    ，經審酌後認均無礙判決之結果，爰不予一一論述，附此敘
    明。
十一、據上論結，本件上訴為有理由，依民事訴訟法第449條第1項
    、第78條判決如主文。
中　　華　　民　　國　　96　　年　　3 　　月　　27　　日
                    民事第十五庭
                        審判長法　官  湯美玉
  　　　　　　　　　　　　　　法　官  郭松濤
　  　　　　　　　　　　　　　法　官  許文章
正本係照原本作成。
如不服本判決，應於收受送達後20日內向本院提出上訴書狀，其
未表明上訴理由者，應於提出上訴後20日內向本院補提理由書狀
（均須按他造當事人之人數附繕本）上訴時應提出委任律師或具
有律師資格之人之委任狀；委任有律師資格者，另應附具律師資
格證書及釋明委任人與受任人有民事訴訟法第466條之1第1項但
書或第2項（詳附註）所定關係之釋明文書影本。
中　　華　　民　　國　　96　　年　　3 　　月　　28　　日
　　　　　　　　　　　　　　　書記官  陳明俐
附註：
民事訴訟法第466條之1（第1項、第2項）：
對於第二審判決上訴，上訴人應委任律師為訴訟代理人。但上訴
人或其他法定代理人具有律師資格者，不在此限。
上訴人之配偶、三親等內之血親、二親等內之姻親，或上訴人為
法人、中央或地方機關時，其所屬專任人員具有律師資格並經法
院認為適當者，亦得為第三審訴訟代理人。
